臺北高等行政法院判決
　　　　　　　　　　　　　　　　　94年度訴字第00124號
　　　　　　　　　　　　　　　.
原　　　告　甲○○
被　　　告　經濟部智慧財產局
代　表　人　蔡練生（局長）
訴訟代理人　丙○○
參　加　人　乙○○
上列當事人間因新型專利異議事件，原告不服經濟部中華民國93
年11月12日經訴字第09306229800號訴願決定，提起行政訴訟，
本院判決如下：
　　主  文
原告之訴駁回。
訴訟費用由原告負擔。
　　事  實
一、事實概要：參加人於民國（下同）91年12月6日以「具有防
    塵蓋之插座」向被告申請新型專利，經被告編為第00000000
    號審查，准予專利。公告期間，原告以其有違核准審定時專
    利法第97條、第98條第1項第1款及第2項之規定，不符新型
    專利要件，對之提起異議，案經被告審查，於93年7月22日
    以（93）智專三(二)04059字第09320697770號專利異議審定書
    為「異議不成立」之處分。原告不服，提起訴願，遭決定駁
    回，遂提起行政訴訟。本院因認本件撤銷訴訟之結果，參加
    人之權利或法律上利益將受損害，爰依職權裁定命獨立參加
    被告之訴訟。
二、兩造聲明：
    (一)原告聲明（原告經合法通知，未曾到場陳述，據其所提書
      狀內容而為記載）：
      1.訴願決定及原處分均撤銷。
      2.訴訟費用由被告負擔。
    (二)被告聲明：
      如主文所示。
三、兩造之爭點：
    系爭案是否有違核准審定時專利法第97條、第98條第1項第1
    款及第2項之規定，不符新型專利要件？
　　(一)原告主張（原告經合法通知，未曾到場陳述，據其所提書
      狀內容而為記載）：
      1.查被告及訴願決定機關所為「異議不成立」、及「訴願
        駁回」等處分或決定之關鍵係在於渠等認為：
        (1)就新穎性要件而言，原告一方面指稱系爭案與引證1
          為「完全相同之結構特徵」，一方面卻不否認系爭案
          並未設有引證1之滑動元件，事實上系爭案既無引證1
          滑動塊之設計，且系爭案與引證1整體構造及組裝方
          式確實有明顯不同，系爭案構造更為簡單，引證1自
          無法證明系爭案不具新穎性。
        (2)又引證2及3之整體結構、組裝方式仍不同於系爭案，
          而原告亦僅指稱引證2、3具有與系爭案相同之功效，
          並未以引證2、3主張系爭案不具新穎性，是引證2、3
          仍無法證明系爭案不具新穎性。
        (3)再就進步性要件而言，依系爭案專利說明書所示，其
          創作目的係為改善習知者必須手動重新插置遮板之缺
          點，且不須以另外的程序撤除防塵蓋，即可直接將插
          頭插入插座中，使用上十分便利；又防塵蓋樞裝於插
          座中，不會如同習知者之外設遮板有遺失之慮，且構
          造簡單、使用容易等情事。查引證1必須利用轉塊轉
          動將滑動塊移動，系爭案則僅須利用防塵蓋之設計，
          系爭案構造顯然較為簡單，且具組裝簡便等功效；引
          證2、3雖均可達成防塵等功效，惟引證2及3之遮擋元
          件（防護遮擋部、防護單元），不若系爭案之防塵蓋
          設計，較無斷裂之虞，且除防塵等效果外，更具構造
          簡單、使用容易等功效。
        (4)且被告所認定引證2、3之遮擋元件設計有易折斷之缺
          失，並非憑空臆測之詞，蓋當插頭插入插座時，必須
          用力擠壓遮擋元件，使插頭得以插入，在長期使用下
          ，相對確實較容易造成該等遮擋元件之斷裂。反而是
          原告所指系爭案有製造精密度，樞座易斷裂等問題，
          要非新型專利應審究之重點。又系爭案既無不能達成
          其創作目的及功效之情事，無論引證1、2及3均無法
          證明系爭案係運用申請前既有之技術或知識，為熟習
          該項技術者所能輕易完成且未能增進功效，難謂系爭
          案不具進步性。
      2.今原告雖然認為系爭案與引證1為「完全相同之結構特
        徵」，但並未有不否認系爭案並未設有引證 1 之滑動
        元件之情事，合先述明；該引證 1 未設有滑動元件，
        係為被告於原處分書中所言；而原告旋即提出訴願書予
        以否認駁斥，並提出說明：「然，該滑動塊純屬於等效
        結構之置換，而今被告卻認為系爭案無該滑動塊之設計
        ，即具有降低成本及組裝簡化之功效，全係錯誤之認知
        所致，蓋因系爭案雖沒有滑動塊之設計，但其卻必須於
        外蓋 (10) 的插孔 (14) 側緣設有相對之樞座 (16)，
        而樞座 (16) 上又必須正確的穿設有樞接孔 (161)，藉
        以可供防塵蓋 (3)二側之樞軸 (31)穿設於其中，又該
        二樞軸 (31)上另分別套設有彈簧 (3)，而該外蓋 (10)
        其體積小，又為塑膠射出成型，因此容易因射出壓力不
        平均，而造成樞座 (16)及樞接孔 (161)縮小、變型或
        缺料，反而無法供防塵蓋 (3)之樞軸 (31)穿設，因此
        ，其製造上必須相當精密，否則將無法配合，而且其為
        塑膠材質，故該樞座 (16)受到彈簧 (3)之扭力轉動，
        反而容易造成斷裂，而不堪使用，故系爭案並無法達到
        被告所謂之降低成本及組裝簡化等功效云云。」因此該
        系爭案仍係運用申請前既有之技術或知識，而為熟習該
        項技術者所能輕易完成者，並無其他特殊之功效增進，
        而不具有「進步性」。
      3.又原告係於異議理由書中列舉引證1，同時主張系爭案
        不具「新穎性」及「進步性」，而有違反專利法第98條
        第1項第1款及第2項之規定。今有「發明及新型專利審
        查基準(三)－專利權期間延長、異議、舉發及依職權審查
        －」一文中，即已揭櫫：「異議或舉發理由及證據已敘
        明系爭案實質上有違反專利法第20條、第98條或第107
        條等各法條之第1項第2款有關擬制新穎性要件之情事，
        但未明示前揭法條款項者，可行使闡明權，以確認當事
        人確實有主張前揭法條款項之意思。倘若異議或舉發理
        由及證據僅主張系爭案違反上述法條之新穎性要件，而
        經審查認為實質上應係新穎性情事而非進步性情事者，
        由於新穎性係進步性之基礎，故可行使闡明權，使主張
        之證據與法條適用不致產生矛盾。」今原告係已主張系
        爭案不具「新穎性」及「進步性」，故被告及訴願決定
        機關即應遂項對於「新穎性」及「進步性」分別審查或
        要求行使闡明權，而非逕自認定系爭案具有「新穎性」
        ，如此作法明顯與審查基準有所牴觸。
      4.又原告即便是未以引證案2、3主張系爭案不具新穎性，
        即非不得就以新穎性對於系爭案進行審究，仍應要求原
        告行使闡明權，以確認原告係有主張該法條之意思，而
        今訴願決定機關卻仍逕自認定引證2、3無法證明系爭案
        不具新穎性，係已於法不合，當予撤銷原處分及原決定
        。
      5.另該引證1、2、3等係相同具有改善習知者必須手動重
        新插置遮板之缺點，且不須以另外的程序撤除防塵蓋，
        即可直接將插頭插入插座中，使用上十分便利，而且防
        塵蓋（遮擋元件）則裝設於插座中，不會如同習知者之
        外設遮板有遺失之慮，並且構造簡單、使用容易等。同
        時該引證1之滑動塊與系爭案相比，純屬於等效結構之
        置換，系爭案必須於外蓋 (10)的插孔 (14)側緣設有相
        對之樞座 (16)，而樞座 (16)上又必須正確的穿設有樞
        接孔 (161)，藉以可供防塵蓋 (3)二側之樞軸 (31)穿
        設於其中，又該二樞軸 (31)上另分別套設有彈簧 (3)
        ，而該外蓋 (10)其體積小，容易因射出壓力不平均，
        而造成樞座 (16)及樞接孔 (161)縮小、變型或缺料，
        反而無法供防塵蓋 (3)之樞軸 (31)穿設，所以其容易
        造成斷裂，而非具有不易斷裂之優點，同時亦不具有構
        造簡單及方便組裝等功效。
      6.而且該引證2、3之遮擋元件係可透過設計、尺寸、材質
        等方式，而改善被告及訴願決定機關所謂會折斷之推測
        ，倘若如其所稱容易折斷，則何以引證2、3仍能獲准專
        利，足證引證2、3確實可以達到其創作之功效目的，否
        則如易於折斷，無法達到所預期之功效，當無獲准專利
        之可能，而被告及原決定機關之認定竟「昨是今非」，
        一方面核准引證2、3之專利權，另一方面又否定其所能
        達到成之功效性，如此大相逕庭之認定，實自相矛盾，
        難以自圓其說，故原處分及訴願決定理應予以撤銷，以
        符法制。
      7.綜上論結，系爭案之結構特徵係已見於該等引證案所揭
        露，並不具有任何之「新穎性」及「進步性」，並且其
        間之差異，更係運用申請前既有之技術或知識而能輕易
        完成之範圍內，乃為等效結構之置換，完全未有新功效
        之增進，非一適法之新型專利，原告據此事實提起異議
        ，而於原處分、訴願決定迭做成異議不成立之處分及駁
        回訴願之決定，實非公允，敬請予以撤銷，以維專利法
        制之合理公正。
　　(二)被告主張：
      就新穎性要件而言，原告一方面指稱系爭案與引證1為完
      全相同之結構特徵，一方面卻不否認系爭案並未設有引證
      1之滑動塊元件；事實上系爭案既無引證1滑動塊之設計，
      且系爭案與引證1整體構造及組裝方式確有明顯不同，系
      爭案構造更為簡單，引證1自無法證明系爭案不具新穎性
      。又引證2及3之整體結構、組裝方式仍不同於系爭案，而
      原告亦僅指稱引證2、3具有與系爭案相同之功效，並未以
      引證2、3主張系爭案不具新穎性，是引證2、3仍無法證明
      系爭案不具新穎性。查引證1必須利用轉塊轉動將滑動塊
      移動，系爭案則僅須利用防塵蓋之設計，系爭案構造顯然
      較為簡單，且具組裝簡便等功效；引證2、3雖均可達成防
      塵等功效，惟引證2及3之遮擋元件（防護遮擋部、防護單
      元），不若系爭案之防塵蓋設計，較無斷裂之虞，且除防
      塵等效果外，更具構造簡單、使用容易等功效。且引證2
      、3之遮擋元件設計有易折斷之缺失，並非憑空臆測之詞
      ，蓋當插頭插入插座時，必須用力擠壓遮擋元件，使插頭
      得以插入，在長期使用下，相對確實較容易造成該等遮擋
      元件之斷裂。綜上所述，被告原處分並無違法，敬請駁回
      原告之訴。
    (三)參加人經受合法通知未曾到場，亦未提出書狀作何陳述。
  　理  由
甲、程序方面
    本件原告經受合法通知，未於言詞辯論期日到場，核無行政
    訴訟法第218條準用民事訴訟法第386條各款所列情形，爰依
    被告之聲請由其一造辯論而為判決。
乙、實體方面
一、按「稱新型者，謂對物品之形狀、構造或裝置之創作或改良
    。」、「凡可供產業上利用之新型，無下列情事之一者，得
    依本法申請取得新型專利：一、申請前已見於刊物或已公開
    使用者。．．．」、「新型係運用申請前既有之技術或知識
    ，而為熟習該項技術者所能輕易完成且未能增進功效時，雖
    無前項所列情事，仍不得依本法申請取得新型專利。」為系
    爭案核准審定時專利法第97條、第98條第1項第1款及第2項
    所明定。而對於公告中之新型，任何人認有違反前揭專利法
    第97條至第99條之規定提起異議者，依同法第102條規定，
    得自公告之日起3個月內，備具異議書，附具證明文件，向
    專利專責機關提起之。從而，系爭案有無違反前揭專利法情
    事而應不予專利，依法應由異議人附具證據證明之，倘其證
    據不足以證明系爭案有違前揭專利法之規定，自應為異議不
    成立之處分。
二、本件系爭第00000000號「具有防塵蓋之插座」新型專利案，
    其主要包括：一座體，於該座體上至少穿設一對插孔；至少
    一對插片夾座，對應裝置於該對插孔下方，且連接一電源之
    一對電極者；以及兩防塵蓋，分別樞設於座體中，且分別以
    一彈簧使各該防塵蓋常時遮閉於插孔下方，以防止外界之灰
    塵自各插孔進入座體中者。原告所提異議證據3係81年9月1
    日公告之第00000000號「安全插座」新型專利案（即引證1
    ）公報影本；異議證據4係89年5月1日公告之第00000000號
    「延長線的插座防護改良」新型專利案（即引證2）公報影
    本；異議證據5係90年10月11日公告之第00000000號「電源
    插座的防護裝置」新型專利案（即引證3）公報影本。案經
    被告審查略以，引證1係於插座內設系列旋轉塊，每一旋轉
    塊之一側具有擋腳延伸入插座之插孔中，旋轉塊之另一側具
    有舉部，一滑動塊設於插座內預設之滑槽中，且滑動塊中設
    有凹槽以容納彈簧，以傾壓滑動塊回復原始位置，滑動塊外
    側設有系列斜面分別接觸各旋轉塊之舉部，僅當正確之插頭
    以各插腳同時伸入插孔中，才能使旋轉塊轉動將滑動塊移動
    ，使擋腳因旋轉而離開插孔，方允許插腳插入接觸插座之導
    電片，其他外物進入插孔均被擋腳阻隔而避免觸電；查系爭
    案並不具有引證1之滑動塊設計，系爭案與引證1整體構造及
    組裝方式有所不同，系爭案具新穎性；引證1雖具有防塵功
    效，惟系爭案另具降低成本使組裝更簡化之功效，仍具進步
    性；引證2主要係在插座底框本體位其作用層面所個別形成
    的兩旁條槽間為可對應套置入金屬導板條，由該金屬導板條
    位居預設段落為各朝作用端凹摺成喇叭狀插置段，在以頂框
    本體與緊臨下端的底端本體作相互間迫緊組裝成一體；引證
    3依照一般突具有三只（或兩只）導電插腳的電源插頭在對
    應插置的相呼應插座（延長線插座）未作插頭使用前，能具
    備有完善的防水氣、灰塵滲入沾附，或避免孩童以尖銳金屬
    物誤觸發生觸電意外的插座防護；引證2在第一容納空間與
    底框本體的周緣框壁間形成第二容納條溝，供配合一具有極
    佳柔韌質的防護遮擋部對應套合入，該防護遮擋部係依據前
    述第二容納條溝之周邊長度設置以連結條桿，並依著連結條
    桿之合宜間距處為各別延伸出數只具適切寬幅與造形的遮擋
    部，此等遮擋部可對應套置入前述第一容納空間，並使各朝
    上（及朝外）延伸的遮擋部適可抵靠在緊臨內側組裝的金屬
    導板條所具喇叭狀插置段上方；引證3之防護單元係由數多
    單只具備適度柔韌質製成的單位護片組所組成，對每一單位
    護片組係依據電源插頭其突伸的三只插腳方位作相呼應的各
    別呈分離形態阻隔片體設立，使防護單元在呈平穩的套置入
    上、下殼罩間，能將組裝在電源插座內部的相關金屬導電單
    元施予合適的覆設；又引證2及3雖各具一「極佳柔軟質的防
    護遮撐部」及「極佳柔韌質的防護單元」，惟引證2及3整體
    結構、組裝方式並不同於系爭案，系爭案具新穎性；又引證
    2及3雖具防塵之功效，惟引證2及3之遮擋部設計易被折斷，
    減損其使用壽命，而系爭案之防塵蓋設計猶如門板之開關並
    無斷裂之虞，因此系爭案仍具進步性；另系爭案為裝置上之
    改良，亦符合首揭專利法第97條所規定新型專利之標的，乃
    為「異議不成立」之審定。原告不服，依序提起訴願及行政
    訴訟；兩造之主張各如事實欄所載，其爭點厥為系爭案是否
    有違核准審定時專利法第97條、第98條第1項第1款及第2項
    之規定，不符新型專利要件？
三、經查，原告於提起異議時雖主張系爭案有違首揭專利法第97
    條之規定，惟就系爭案何以非屬對物品之形狀、構造或裝置
    之創作或改良，而不符該條規定所定義之新型，並未見具體
    理由之陳述，且原告提起本件行政訴訟，亦僅指稱系爭案不
    具新穎性及進步性，對首揭專利法第97條規定部分未再爭執
    ，合先敘明。次查，就新穎性要件而言，原告並不否認系爭
    案並未設有引證1之滑動塊元件，雖原告訴稱該滑動塊元件
    係屬等效結構之置換云云，惟究為系爭案何種構件之等效置
    換，並未具體指明，自難採取；事實上系爭案既無引證1滑
    動塊之設計，且系爭案與引證1整體構造及組裝方式確有明
    顯不同，系爭案構造更為簡單，引證1自無法證明系爭案不
    具新穎性。又引證2及3之整體結構、組裝方式仍不同於系爭
    案，而原告亦僅指稱引證2、3具有與系爭案相同之功效，並
    未以引證2、3主張系爭案不具新穎性，是引證2、3仍無法證
    明系爭案不具新穎性。再就進步性要件而言，引證1必須利
    用轉塊轉動將滑動塊移動，系爭案則僅須利用防塵蓋之設計
    ，系爭案構造顯然較為簡單，且具組裝簡便等功效；引證2
    、3雖均可達成防塵等功效，惟引證2及3之遮擋元件（防護
    遮擋部、防護單元），當插頭插入插座時，必須用力擠壓遮
    擋元件，使插頭得以插入，在長期使用下，相對系爭案之防
    塵蓋設計，確實較容易造成該等遮擋元件之斷裂，且除防塵
    等效果外，系爭案更具構造簡單、使用容易等功效。是引證
    1、2及3均無法證明系爭案係運用申請前既有之技術或知識
    ，為熟習該項技術者所能輕易完成且未能增進功效者，難謂
    系爭案不具進步性。
四、綜上所述，系爭案無違核准審定時專利法第97條、第98條第
    1項第1款及第2項之規定；原告所訴，核不足採。從而，被
    告所為「異議不成立」之處分，洵無違誤，訴願決定予以維
    持，亦無不合。原告仍執前詞，訴請撤銷，為無理由，應予
    駁回。
丙、據上論結，本件原告之訴為無理由，依行政訴訟法第98條第
    3項前段、第218條、民事訴訟法第385條第1項前段，判決如
    主文。
中　　華　　民　　國　　94　　年　  12　　月　 28  　 日
                    第四庭審判長法　官  徐  瑞  晃
           　　　  　　　　　　 法　官  蕭  惠  芳
           　　　　  　　　　　 法　官  李  得  灶
上為正本係照原本作成。
如不服本判決，應於送達後20日內向本院提出上訴狀並表明上訴
理由，如於本判決宣示後送達前提起上訴者，應於判決送達後20
日內補提上訴理由書（須按他造人數附繕本）。
中　　華　　民　　國　　95　　年　 　1　　月　　2　　 日
            　　　　  　　　　　書記官  陳  清  容
